最高法院民事判決　　　　　　　　　 111年度台上字第1198號
上　訴　人　賴麗繁
　　　　　　賴國樑
　　　　　　賴榮孝
　　　　　　賴俊昇
　　　　　　賴志安
　　　　　　賴志和
　　　　　　賴廣次
　　　　　　賴信祿
　　　　　　賴世凱
　　　　　　賴文隊
共　　　同
訴訟代理人　楊漢東律師
　　　　　　江振源律師
被 上訴 人　公業賴伯衍公

法定代理人　賴仁義
上列當事人間請求確認派下權存在事件，上訴人對於中華民國11
1年1月11日臺灣高等法院臺南分院第二審判決（ 110年度上字第
69號），提起上訴，本院判決如下：
    主  文
原判決廢棄，發回臺灣高等法院臺南分院。  
    理  由
一、本件上訴人主張：被上訴人公業（下稱系爭公業）之享祀人
    賴伯衍公為伊等與系爭公業法定代理人賴仁義之 9世共祖，
    系爭公業之祀產主要為坐落嘉義縣○○鄉○○段○○小段00
    0 、000、000、000、000、000、000地號土地，即日據時期
    編定之嘉義廳○○○堡○○庄○○○○○土地（下稱系爭祀
    產）。賴仁義申報設立系爭公業之15世祖賴火、賴獅及賴連
    賀3人（下稱賴火等3人），與伊等之15世祖賴本、賴酷、賴
    伯、賴紅嬰、賴教、賴橫、賴尾、賴稻、賴卯、賴雄等10人
    （下稱賴本等10人），均早於系爭祀產上建屋並設籍世居，
    系爭祀產原為賴本等10人與賴火等 3人共有，經共同設立系
    爭公業後，才保存登記為公業賴伯衍公所有，並以15世祖賴
    火為管理人。伊等分別為賴本等10人之17、18、19世孫，依
    臺灣民事習慣及祭祀公業條例第4條第1項規定，均具有系爭
    公業之派下員資格及派下權，然為被上訴人所否認，爰起訴
    求為確認伊等就系爭公業之派下權存在之判決。
二、被上訴人抗辯：上訴人雖為 9世祖賴伯衍之子孫，但無從證
    明為系爭公業設立人之子孫，其等請求確認就系爭公業派下
    權存在為無理由等語。
三、原審維持第一審所為上訴人敗訴之判決，駁回其上訴，理由
    如下：
    ㈠依日據時期系爭祀產土地登記簿（下稱日據時期土地登記
      簿）「業主權」欄記載所有權人為「公業賴伯衍公」，並
      無賴本等10人為公同共有人之記載；又「土地表示」（原
      審記載為「表題部」）欄僅記載建物為土造或竹造及坪數
      等，並未記載建物之名義人或所有權人，且僅有 8棟建物
      ，與上訴人主張其等15世祖為賴本等10人不符。而民國35
      年申報之臺灣省土地關係人繳驗憑證申報書（下稱申報書
      ）右下角「定著物之部」欄雖有「賴本等二名」、「賴火
      等二名」、「賴炳」、「賴火」、「賴大樹」、「賴酷」
      、「賴雄」、「賴稻」、「賴教」等記載，惟無從證明與
      上開日據時期土地登記簿「土地表示」欄記載之建物所有
      權人相同或有更易之情事，自無從適用明治38年至大正11
      年（西元1905- 1922年）間之「臺灣土地登記規則」。證
      人賴曾玉華並未親自見聞系爭公業之設立，所為證述係推
      測所得；證人賴俊昇有關系爭公業之設立情形，係聽聞賴
      紅嬰所述，且為本件當事人，具利害關係，其等證言均難
      採信。
    ㈡從而，上訴人不能證明賴本等10人為系爭祀產之公同共有
      權人，並以之共同設立系爭公業，自無法因繼承關係而取
      得系爭公業派下員資格，其等請求確認就系爭公業之派下
      權存在，為無理由。
四、本院之判斷：
    ㈠按當事人主張有利於己之事實者，就其事實有舉證之責任
      。但法律別有規定，或依其情形顯失公平者，不在此限，
      民事訴訟法第 277條定有明文。稽諸臺灣地區之祭祀公業
      有於前清設立者，有於日據時期設立者，年代久遠，人物
      全非，親族戶籍資料每難查考，當事人爭訟時倘又缺乏原
      始規約及其他確切書據足資憑信，輒致祭祀公業之設立方
      式乃至設立人及其派下究竟為何未明，於派下身分之舉證
      實屬不易，如嚴守該條本文所定之原則，難免產生不公平
      之結果。法院於個案中，自應斟酌同法條但書之規定予以
      調整，並依誠信原則，審酌兩造各自提出之人證、物證等
      資料，綜合全辯論意旨而為認定。次按證人為不可代替之
      證據方法，如果確係在場見聞待證事實，而其證述又非虛
      偽者，縱令證人與當事人有親屬、親戚或其他利害關係，
      其所為證言亦非不可採信。又民事訴訟之傳聞證人所為之
      證詞，本非絕無證據能力，其與直接證人陳述親自見聞之
      證言比較，祇是證據力之強弱而已，尚非不得採為證據方
      法而使用，法院對該傳聞證據之價值，仍可由法官依自由
      心證予以認定之。
    ㈡查依申報書「權利關係」欄備註記載，系爭公業原管理人
      賴火於35年 1月13日死亡，賴來福、賴輝炎為管理人（見
      一審卷二第43- 63頁）。因賴來福為賴火之子，而賴輝炎
      為上訴人之15世祖賴橫之孫，有上訴人提出之戶籍資料在
      卷（見一審卷一第59-63、297頁）。則上訴人主張：賴輝
      炎經賴火之子賴來福將其申報為系爭祀產之管理人，足見
      系爭公業派下員絕非僅有賴火 3兄弟一系，上訴人之15世
      祖賴本等10人應為共同設立人等語（見一審卷二第87- 89
      頁、原審卷第142、278-279頁）。與賴本等10人是否為系
      爭公業之共同設立人，所關頗切，自屬重要之攻擊方法，
      原審恝置不論，復未於理由項下說明其取捨意見，遽認賴
      本等10人非系爭公業之設立人，而為上訴人不利之判斷，
      有判決不備理由之違法。次查，申報書右下角「定著物之
      部」欄內有「賴本等二名」、「賴火等二名」、「賴炳」
      、「賴火」、「賴大樹」、「賴酷」、「賴雄」、「賴稻
      」、「賴教」等記載，為原審認定之事實。因其內已包含
      上訴人之15世祖賴本、賴酷、賴雄、賴稻、賴教等人；且
      該「賴本等二名」名義之建物為台灣式木造、面積 145坪
      ，與「賴火」名義之建物為台灣式土角造、面積僅22坪，
      相差甚多。再依上訴人提出之賴本等10人戶籍資料，其等
      似於明治41年前即設籍於該處（見一審卷二第289- 305頁
      ）。雖明治38年公布之臺灣土地登記規則之登記對象僅適
      用於土地，但依舊習慣建築基地與建物同一權利人而不可
      分離時，建物基地之登記，應包括建物一併登記於土地登
      記簿（見一審卷二第 338頁），而上訴人提出之日據時期
      土地登記簿「業主權」欄雖記載所有權人為「公業賴伯衍
      公」，但於「土地表示」欄內則有1間祠廟及8棟建物，並
      記載為土造或竹造及坪數等（見一審卷二第312- 314頁）
      。倘賴本等10人非系爭公業之派下員，賴火及其後代子孫
      何以容忍其等長期居住於系爭祀產？且建築物之面積大於
      賴火居住之建築物面積甚多。則上訴人主張：日據時代土
      地登記簿謄本「土地表示」欄內之 8棟建物應非全部為賴
      火 3兄弟所有，有一部分為賴本等10人所有，且延續至臺
      灣光復後，因而賴來福在申報書右下角之「定著物之部」
      欄記載有賴本、賴酷、賴雄、賴稻、賴教等人之建物，足
      見賴本等10人就系爭祀產有共有權，且為系爭公業之設立
      人等語（見原審卷第43-45、61、276-278頁）。攸關賴本
      等10人是否為設立人及上訴人是否享有派下權之判斷。原
      審未遑詳查審究，遽謂：依日據時期土地登記簿「業主權
      」欄並無賴本等10人為公同共有人之記載；「土地表示」
      欄內僅有 8棟建物，與賴本等有10人不符；且無從證明申
      報書右下角「定著物之部」欄之記載與上開日據時期土地
      登記簿「土地表示」欄記載之建物所有權人相同或有更易
      之情事，而為不利上訴人之認定，自屬速斷。另上訴人賴
      俊昇於原審以證人之身分證述聽聞其祖父賴紅嬰陳述系爭
      公業之成立緣由及15世之13房均為設立人等語（見原審卷
      第161- 169頁）。倘其所言非虛，是否不足以證明賴本等
      10人同為系爭公業之設立人？原審以證人賴俊昇之證述係
      傳聞證據，且為當事人，具有利害關係為由，不予採信，
      遽以上訴人不能證明賴本等10人為系爭公業之設立人，上
      訴人無法因繼承關係而取得派下員資格，而為上訴人不利
      之判決，尚非允洽。
    ㈢上訴論旨，指摘原判決不當，求予廢棄，非無理由。
五、據上論結，本件上訴為有理由。依民事訴訟法第477條第1項
    、第478條第2項，判決如主文。
中    華    民    國   111    年    9     月    15    日
                      最高法院民事第七庭
                          審判長法官  林  恩  山  
                                法官  吳  青  蓉  
                                法官  謝  說  容  
                                法官  許  紋  華  
                                法官  邱  瑞  祥  
本件正本證明與原本無異
                                      書  記  官
中    華    民    國   111    年    9     月    22    日